【裁判字號】    90,上更(一),190
【裁判日期】    901016
【裁判案由】    偽造文書
【裁判全文】
臺灣高等法院臺中分院刑事判決                  九十年度上更(一)字第一九０號
    上  訴  人  臺灣苗栗地方法院檢察署檢察官
    被      告  甲○○
                丁○○
    右      一
    選任辯護人  蔣志明
右上訴人因被告等偽造文書案件，不服臺灣苗栗地方法院中華民國八十七年九月十五
日第一審判決（民國八十七年度訴字第二一五號，起訴案號：臺灣苗栗地方法院檢察
署民國八十七年度偵字第五三六號），提起上訴，本院判決後，經最高法院發回更審
，本院判決如左：
      主  文
上訴駁回。
      理  由
一、公訴意旨略以：被告丁○○服務於財政部國有財產局（下稱國有財產局），被告
    甲○○則為苗栗縣地政事務所之測量員，二人均係國家公務員。渠等於七十九年
    間，承辦案外人陳月裡向國有財產局申請租用坐落苗栗縣後龍鎮○○段第八三七
    地號之土地（下稱系爭土地）時，竟基於共同之犯意聯絡，明知系爭土地使用現
    況非全為空地，而是在其部份土地為乙○○蓋屋使用中。二人竟罔顧事實，先由
    甲○○在竹南地政事所土地複丈地籍調查表記載為「空地」，為不實之登記，復
    由丁○○在虛偽之調查表上為指界人蓋章確認，使乙○○所使用之土地，遭受分
    割，致有無法使用之損害。因認被告丁○○、甲○○二人均涉犯刑法第二百十三
    條之公務員登載不實罪嫌云云。
二、訊據被告甲○○對於其在七十九年間承辦案外人陳月裡向國有財產局申請承租系
    爭土地，於土地複丈時在土地複丈調查表上之土地使用狀況欄內註記「八三七、
    八三七之一空地」之事實，坦承不諱；被告丁○○亦坦承有於七十九年間，承辦
    陳月裡向國有財產局申請租用系爭土地，並在甲○○所制作之土地複丈調查表上
    蓋章等情不諱。惟被告二人始終均堅決否認涉有公務員登載不實罪之犯行，甲○○辯稱：因當初國有財產局人員指界的地方是空地，只看到有種菜，沒有看到房
    子，由於乙○○之房屋是一小間老舊石綿瓦房快倒塌，面積小且長滿藤草將房子
    包圍罩住，以致伊未察覺，所以才會在土地複丈調查表上記載空地，又依土地法
    第八十七條第二項「土地建築改良物價值不及所佔地基申報地價百分之二十者，
    視為空地」之規定，伊記載為空地，亦非登載不實等語；丁○○辯稱：伊是負責
    國有土地承租作業，當初案外人陳月裡亦有到場進行指界，關於土地分割之地政
    作業係由地政機關負責，伊蓋章是純粹就指界的事實認證，基於尊重地政機關地
    籍調查測量之專業，故未過問其所載內容如何填寫，並無犯罪之故意等情。
三、經查，被告甲○○於檢察官偵查之初即已供稱：「（當初在陳月裡要承租的土地
    旁邊是有人做土地的實際使用？）我不清楚，因為我們是依據國產局的指界去作
    測量的」、「（為何你會在所做的土地分割所做的土地調查表之土地使用狀況略
    圖上記載『土地使用狀況：八三七、八三七之一空地』，致使分割後使陳月裡承
    租地擴張到乙○○所使用的面積？）因當時的土地大多是空地，房屋不多，而且
    指界的地方也是空地，沒有牆壁阻隔，所以我就在上面記載空地」、「（整個地
    籍調查表是否你們做的？）是的，但是依據國有財產局的指界做的，並有他們的
    認章」、「（國有財產局在指界欄處蓋章是你們先填好資料後蓋的，還是先蓋章
    再填寫資料？）應該是我們先整理好後，再給他們蓋章的」等語（見台灣苗栗方
    法院檢察署八十七年度偵字第五三六號卷第三十四頁反面、第三十五頁）；而被
    告丁○○亦供稱：「（七十九年十一月間是否有位陳月理要向你們租借後龍鎮○○段八三七號土地？）有的」、「（當時乙○○是否有在該地實際使用？）當時
    他申請承租時，該地還有他人在使用，所以我們必須申請地政事務所分割，然後
    再排定時間到現場依實地陳月裡使用的部分作分割」、「（當初既然乙○○在陳
    月裡的土地使用旁邊也佔有土地使用，為何在制作的土地分割地籍調查表之土地
    土地使用狀況略圖上記載『土地使用狀況，八三七、八三七之一號空地』，致使
    分割後使陳月裡承租土地擴張到乙○○所使用的面積？）那些資料不是我們做的
    ，我們國有財產局當初是依陳月裡的申請指界、分割，實際的測量圖及調查表是
    由地政事務所做的，並不是我們國有財產局做的，所以我並不知道為何會如此寫
    」等情（見同上偵查卷第三十頁反面、第三十一頁）。依上初供顯示，被告甲○○係依丁○○之指界測量，丁○○所所指界之土地皆是空地，無任何建築物，被
    告丁○○亦僅辯稱：不知甲○○何以如此記載而已。參以證人丙○○於本審結證
    ：「（當初複丈時由什麼人指界讓地政機關測量？）由土地使用人陳月理跟國有
    財產局的人講使用範圍，再由國有財產局的人向地政測量人員說明測量範圍」（
    見本審卷第三十七頁）及被告丁○○承認當時確由土地使用人陳月理向伊說明使
    用範圍，再由伊轉向地政人員指界之事實（見本審卷第三十九頁）研判，被告甲○○應係在丁○○轉述陳月理指界之使用範圍，而進行測量，以致擴張到告訴人
    乙○○所使用地上仍有老舊石綿瓦房之部份，且被告甲○○自稱係因房屋面積小
    且被長滿之藤草包圍罩住，始未察覺，才在土地複丈調查表上記載空地，並非因
    土地法第八十七條第二項之規定可視為「空地」方記載為「空地」甚明。而本件
    據告訴人乙○○在原審指稱：他們二人「測量錯誤」把我房子吃掉了」（見原審
    卷第五十一頁），亦指被告係出於「錯誤」並非明知有房屋之存在，而故意記載
    為空地。此外復查無其他積極證據，可資認定被告有公訴人所指之「罔顧事實」
    為不實之登記或蓋章確認之犯罪故意。
四、被告丁○○在偵查中雖曾陳稱：「（既然測量圖及調查表不是你做的，為何上面
    會有你的蓋章？）當時蓋章是純粹我有去實測指界的事實認證，但蓋章當時整個
    調查表是一片空白，上面的畫圖及書寫文字都是地政機關做的，我並不知道他為
    何會有土地使用欄上寫與指界事實上不符的文字」云云（見台灣苗栗方法院檢察
    署八十七年偵字第五三六號卷第三十一頁正反面）。然被告甲○○始終否認有調
    查表是「一片空白」就交給丁○○蓋章之事實。且被告丁○○嗣於本院前審及本
    審所陳：「（是否在上稱調查表上作指界人蓋章？）有，七十九年去現場看過，
    上有一老舊平房（老舊石綿瓦房）」、「（調查表上為何寫空地與事實不符？）
    依地籍測量實施規則，土地辦理分割要所有權人認章，我代表國有財產局所有人
    認章」、「（地上有房屋為何認章空地？）因辦理分割要將使用人使用位置確認
    出來，其上有無建物但與土地複丈無關」、「（為何調查表上寫空地為何蓋章確
    認？）蓋章用意在確認分割事實」（見本院前審卷第二十五頁、第六十七頁）；
    「我們當時就到實際的現場去進行指界，至於實際的位置，我們認為是地政機關
    的專業，我們不知道有錯」、「當時我們是基於他們地政人員的專業，沒有過問
    其內容如何填寫，我只是在指界欄內蓋章（見本審卷第二十二頁、第四十頁）等
    情，皆係以在土地複丈調查表上記載空地，乃地政機關之專業認定，因伊代表國
    有財產局蓋章之用意，僅在確認分割事實為辯解。故難認被告甲○○係交予空白
    之土地複丈調查表供被告丁○○蓋章之情形。
五、又國有財產局台灣中區辦事處，先後二次於八十六年一月二十七日以台財產中新
    字第０四九七號及八十六年二月二十八日以台財產中新字第０九二八號函請苗栗
    縣竹南地政事務所查明系爭土地複丈地籍調查表何以與事實不符時，於各該函說
    明欄記載：「本案土地係陳月裡於七十九年十一月二十二日檢證申租，經本處派
    員勘查結果，陳君所有建物非全筆使用，即依現場實際使用情形函請貴所辦理地
    籍分割」，「依貴所前述函文檢附之實測圖所示，似與原當初指界分割位置不符
    ，故請速查明貴所何以未依本處人員及其他關係人之指界位置辦理地籍分割」、
    「本案土地依本處勘查表記載分割當時之現場係有地上物，惟貴所前述函文檢送
    之土地複丈地籍調查表記載為空地，故請速查明貴所複丈地籍卷何以與事實不符
    」之內容，均承認該處事後經勘查現場確有地上物而非空地，被告甲○○七十九
    年所制作之土地複丈地籍調查表記載「空地」與事實不符（見偵查卷第二十五頁
    、第二十六頁）。足見被告甲○○在土地複丈調查表上記載為空地，確與當時現
    場有地上物之實況不合。
六、至告訴人乙○○之房屋即門牌號碼苗栗縣後龍鎮○○街一號，係坐落於後龍鎮○○段八三六、八三七－一、八三七－四、一０六一－一、一０二六－二等地號上
    ，其中八三七－一、八三七－四地號，係由八三七地號分割而來，第八三七地號
    面積為二百七十七平方公尺，所分割出之八三七－一及八三七－四地號面積分別
    為三平方公尺及十六平方公尺，該第八三七地號面積二百七十七平方公尺，於扣
    除所分割出之八三七－一、八三七－四地號面積共十九平方公尺後，所餘二百五
    十八平方公尺均為空地，其上未有任何建築物，其申報地價每平方公尺為新台幣
    （下同）二千三百二十元（見卷附之苗栗縣竹南地事務所建物測量成果圖、國產
    局分割請示單、地價證明書），計算其總現值應為六十四萬二千六百四十元，而
    告訴人之前開房屋課稅面積為四十二平方公尺，現值為七千元（苗栗縣稅捐稽徵
    處八十七年八月四日八七苗稅財字第八七二二三四二五號函附房屋稅籍證明書在
    卷），本案系爭之石綿瓦平房，面積僅為十六平方公尺，依比例計算其課稅現值
    為二千六百六十七元（七千元乘以四十二分之十六＝二六六七元），經推算該石
    綿瓦房現值（二千六百六十七元）與地基申報地價（六十四萬二千六百四十元）
    之比例為千分之四點一五，依土地法第八十七條第二項規定，土地建築改良物價
    值不及所占地基申報地價百分之二十者，視為空地，上開石綿瓦房之價值，僅為
    基地價值之千分之四‧一五，低於百分之二十之規定標準，固可視為「空地」，
    被告甲○○、丁○○於原審及本院前審亦曾引據此項規定，作為其否認犯行之辯
    解。惟依被告甲○○之偵查初供及其在本審所陳：「其實當初依丁○○的指界，
    我並沒有發現有建物，是後來說範圍內有竹棚之建物，我們認為其範圍很小，依
    規定也可以視為是空地等語（見本審卷第三十九頁）觀之，被告等引據土地法第
    八十七條第二項可視為「空地」，係就其如此記載亦符合法律規定，乃事後否認
    其行為應成立犯罪之辯解，並非當初即係基於上述土地法之規定，而在土地複丈
    調查表上記載為空地，至為明灼。
七、綜上所述，被告並非明知有房屋之存在，而故意記載為空地，且查無其他積極證
    據，可資認定被告有公訴人所指之「罔顧事實」為不實之登記或蓋章確認之犯罪
    故意。公訴人所持之論據，並不足以認定被告有公訴人所指公務員登載不實之犯
    行，此外復無任何確切證據，可資證明被告犯罪。又被告並非明知地上有房屋之
    存在，基於土地法之規定，而記載為空地，亦即其非對於依現場客觀上所見之土
    地使用之現況，疏未加註及說明地上有石綿瓦房一間之字樣，詳如前述，故本件
    尚非行為不罰之過失犯罪。原審以本件不能證明被告犯罪，因而諭知被告甲○○
    、丁○○均無罪之判決，洵無不合。檢察官上訴指摘原審判決不當，非有理由，
    應予駁回。
八、據上論斷，應依刑事訴訟法第三百六十八條，判決如主文。
九、本案經檢察官吳經綸到庭執行職務。
中      華      民      國    九十    年      十      月      十六      日
                              臺灣高等法院臺中分院刑事第九庭
                                    審判長法  官  古  金  男
                                          法  官  趙  春  碧
                                          法  官  康  應  龍
右正本證明與原本無異。
如不服本判決應於收受送達後十日內向本院提出上訴書狀，其未敘述上訴之理由者並
得於提起上訴後十日內向本院補提理由書（均須按他造當事人之人數附繕本）。
                                          書記官  陳  妙  瑋
中       華       民       國   九  十    年     十      月    十七     日
                                                                        Ｋ


司法院資訊處製作；財團法人民間司法改革基金會備份。
